臺灣高等法院民事判決　　　　　　　　　　　　　　　　　九十三年度再字第三號
　　再審　原告　乙○○
　　訴訟代理人　王東山律師
　　再審　被告　甲○○
右當事人間清償借款事件，再審原告對於中華民國九十二年五月六日本院九十二年度
上更(二)字第二九號確定判決提起再審之訴，本院判決如左：
    主      文
再審之訴駁回。
再審訴訟費用由再審原告負擔。
    事      實
甲、再審原告方面：
    一、聲明：(一)本院九十二年度上更(二)字第二九號確定判決廢棄。(二)駁回再審被告
        在前程序之上訴。(三)再審及前程序第一、二審訴訟費用由再審被告負擔。
    二、陳述：
        (一)原確定判決就贈與契約效力之認定，未妥適適用民法第四百零六條之規定
          ，並違反最高法院二十六年上字第八０五號判例；又命再審原告給付利息
          ，與借據所載「不計利息」之意旨不符，亦有違反民法第一百四十八條之
          誠信原則；又認定再審原告不願與再審被告結婚之事實，亦有違背民事訴
          訟法第二百二十二條之論理法則及經驗法則；又認定系爭借款債務已屆清
          償期，再審原告應負遲延責任，亦有錯誤適用民法第九十九條、第一百零
          二條及第二百二十九條第二項規定、及最高法院二十八年上字第一七四０
          號判例，自有民事訴法第四百九十六條第一項第一款所規定之再審事由。
        (二)原確定判決第四至五頁認定僅「沒結婚」始為返還借款之條件，至再審原
          告無結婚意願，則僅為返還借款之時間及方式之約定，惟第六頁第三行竟
          又逕認定再審原告無結婚意願，故「應返還借款」云云，其判決理由與主
          文顯有矛盾，亦有民事訴訟法第四百九十六條第一項第二款所規定之再審
          事由。
        (三)再審原告發見余政樺及廖桂凰親筆信函、國立臺灣大學醫學院附設醫院診
          斷證明、及電話錄音譯文等證物，為原確定判決所未經斟酌，上開證物均
          係於判決確定前即已存在，或因事實上未能尋得，或因不知為有利於己之
          證物，今既檢出，明顯可使再審原告受較有利益之判決，亦有民事訴法第
          四百九十六條第一項第十三款所規定之再審事由。
    三、證據：提出余政樺及廖桂凰親筆信函各一紙、國立臺灣大學醫學院附設醫院
        診斷書一紙及電話錄音譯文一份為證。
乙、再審被告方面：
    本件未行言詞辯論，並無再審被告之聲明及陳述可供記載。
丙、本院依職權調閱本院九十二年上更(二)字第二九號清償借款事件全卷。
    理      由
一、本件再審原告因不服本院九十二年上更(二)字第二九號民事判決所為上訴，經最高
    法院以九十二年度台上字第一六五四號民事裁定駁回在案，再審原告於民國（下
    同）九十二年八月十三日收受該駁回上訴之裁定後，即於九十二年九月十日向最
    高法院提起本件再審之訴，雖因管轄錯誤，而經由最高法院裁定移送本院，惟依
    民事訴訟法第三十一條第一項規定，本件再審之訴視為自始繫屬於本院，故其起
    訴並未逾民事訴訟法第五百條所規定之三十日不變期間，合先敘明。
二、再審原告主張本院九十二年度上更(二)字第二九號確定判決具有民事訴訟法第四百
    九十六條第一項第一款、第二款及第十三款所規定之再審事由，因而提起再審之
    訴，求為將上開確定判決廢棄，並駁回再審被告在前程序之上訴之判決。惟查：
    (一)按所謂適用法規顯有錯誤者，不包括漏未斟酌證據及認定事實錯誤之情形在內
      。解釋意思表示原屬事實審法院之職權，原確定判決不過就事實審法院所確定
      之事實為法律上之判斷，事實審法院解釋意思表示，縱有不當，亦不生適用法
      規顯有錯誤問題（最高法院六十三年臺上字第八八０號及六十四年臺再字第一
      四０號判例參照）。經查，兩造於八十二年十二月二十八日所簽立之借據，係
      約定以兩造於八十三年七月間結婚為條件，而將原先存在之借貸關係變更為贈
      與，至再審原告之主觀意願，並非契約之附款，僅為返還借款時機及方式之約
      定；再審原告於八十三年七月間並無與再審被告結婚之意思，系爭借款債務已
      屆清償期等事實，均為原確定判決所認定之事實，縱有錯誤，亦屬原確定判決
      法院認定事實、解釋意思表示之範疇，揆諸上開說明，尚不得指為適用法規顯
      有錯誤，是再審原告就此部分，主張原確定判決錯誤適用民法第四百零六條、
      第九十九條、第一百零二條、第二百二十九條第二項及民事訴訟法第二百二十
      二條規定，並有違背最高法院二十六年上字第八０五號及二十八年上字第一七
      四０號判例，自屬無據。又兩造以系爭借據約定：「‧‧‧茲因甲方（即再審
      原告）購屋繳納部分價款，乙方（即再審被告）願意資助借予新臺幣三百萬元
      ，不計利息，‧‧‧」等語，僅係表明再審原告就系爭借款毋需依民法第四百
      七十六條第一項規定支付利息，惟並未免除再審原告依民法第二百三十三條第
      一項規定，應負給付法定遲延利息之責任，系爭借款債務業已屆清償期之事實
      ，既經原確定判決認定明確，則原確定判決依再審被告之請求，判命再審原告
      應給付法定遲延利息，其適用法規並無錯誤，是再審原告就此主張違反民法第
      一百四十八條規定云云，亦屬無據。顯見原確定判決並無民事訴訟法第四百九
      十六條第一項第一款所規定之再審事由。
    (二)次按民事訴訟法第四百九十六第一項第二款所謂判決理由與主文顯有矛盾，係
      指判決依據當事人主張之事實，認定其請求或對造抗辯為有理由或無理由，而
      於主文為相反之諭示，且其矛盾為顯然者而言（最高法院八十年臺再字第一三
      ０號判例參照）。經查，兩造約定就原已存在之借貸關係，以「兩造於八十三
      年七月間結婚」為變更為贈與之條件，至再審原告願意結婚與否之主觀意願，
      僅涉及返還借款之時機及方式，亦即再審原告於八十三年七月間若無結婚意願
      ，其返還借款之清償期即已屆至，並應依借據所載：「應於學校薪金項下除留
      生活費外，餘款應每月全部交與乙方（即再審被告）作為清償借款，至三百萬
      元額滿為止」之方式清償。而再審原告於八十三年七月間並無結婚意思，故依
      約定，系爭借款之清償期業已屆至，再審原告自應返還系爭借款等情，業據原
      確定判決認定明確，並於理由欄第四項內詳予敘明，則原確定判決進而以再審
      被告請求為有理由，而於主文為准許再審被告請求之諭示，其判決理由與主文
      並無矛盾，顯見原確定判決亦無民事訴訟法第四百九十六條第一項第二款所規
      定之再審事由。
    (三)末按發見人證，不能據為再審之訴之事由，為民事訴訟法第四百九十六條第一
      項第十三款之當然解釋。以發見同款所稱之新證物為理由提起再審之訴時，本
      於同一旨趣，自亦不許以發見之人證與發見之新證物合用為證（最高法院二十
      三年上字第二九五一號判例參照）；又當事人提起再審之訴，以發現未經斟酌
      或得使用之證物為理由者，必以該證物若經斟酌可受較有利益之裁判者為限（
      最高法院十八年上字第七一０號判例參照）。經查，再審原告以發見余政樺及
      廖桂凰親筆信函、國立臺灣大學醫學院附設醫院診斷書及電話錄音譯文等證物
      ，為原確定判決所未經斟酌為由，提起本件再審之訴。惟經核其中所謂「余政
      樺及廖桂凰親筆信函」之內容，無非係余、廖二人就待證事實所出具之證明書
      ，自屬透過人之陳述而轉化為文字書面，尚與書證直接證明待證事實之性質不
      同，本質上仍屬人證，自亦不符合民事訴訟法第四百九十六條第一項第十三款
      所規定之再審事由；至再審原告所提出之國立臺灣大學醫學院附設醫院診斷書
      及電話錄音譯文，充其量僅能據為證明再審原告於八十三年四、五月間並未與
      再審被告同住之事實，縱經斟酌，亦不足以據為證明再審原告於八十三年七月
      間確有與再審被告結婚之意願，進而推翻原確定判決所認定「借款清償期已於
      八十三年七月屆至」之事實，而使再審原告受較有利益之判決，亦難認具有民
      事訴訟法第四百九十六條第一項第十三款所規定之再審事由。
三、綜上所述，再審原告主張原確定判決具有民事訴訟法第四百九十六條第一項第一
    款、第二款及第十三款所規定之再審事由，為全不足取。從而再審原告執此提起
    本件再審之訴，為顯無再審理由，爰不經言詞辯論，以判決駁回之。
四、據上論結，本件再審之訴為顯無理由，依民事訴訟法第五百零二條第二項、第七
    十八條，判決如主文。
中　　　華　　　民　　　國　　九十三　　年　　　三　　　月　　三十一　　日
                              民事第七庭
                                  審判長法  官  林  鄉  誠
                                        法  官  王  聖  惠
                                        法  官  梁  玉  芬
正本係照原本作成。
如不服本判決，應於收受送達後二十日內向本院提出上訴書狀，其未表明上訴理由者
，應於提出上訴後二十日內向本院補提理由書狀（均須按他造當事人之人數附繕本）
上訴時應提出委任律師或具有律師資格之人之委任狀；委任有律師資格者，另應附具
律師資格證書及釋明委任人與受任人有民事訴訟法第四百六十六條之一第一項但書或
第二項（詳附註）所定關係之釋明文書影本。
中　　　華　　　民　　　國　　九十三　　年　　　三　　　月　　三十一　　日
　　　　　　　　　　　　　　　　　　     書記官  常  淑  慧
附註：
民事訴訟法第四百六十六條之一（第一項、第二項）：
對於第二審判決上訴，上訴人應委任律師為訴訟代理人。但上訴人或其他法定代理人
具有律師資格者，不在此限。
上訴人之配偶、三親等內之血親、二親等內之姻親，或上訴人為法人、中央或地方機
關時，其所屬專任人員具有律師資格並經法院認為適當者，亦得為第三審訴訟代理人
。
